臺灣高等法院高雄分院民事判決　　　　 110年度再易字第33號
再審原告　　黃翠華
　　　　　　黃忠信
　　　　　　黃忠政
上三人共同　邵允亮律師
訴訟代理人　
複代理人　　張容瑄律師
再審原告　　李秀美

　　　　　　黃文偉

　　　　　　黃琴美

　　　　　　李松山
　　　　　　李富美

　　　　　　李芳美
　　　　　　張宏超（即張達銘之承受訴訟人）

　　　　　　張宏秀（即張達銘之承受訴訟人）

　　　　　　張桂美（即張達銘之承受訴訟人)

　　　　　　張宏宸（即張達銘之承受訴訟人）

再審被告　　黃松山祭祀公業


法定代理人　黃聖倫
訴訟代理人　曾子嘉律師 
上列當事人間請求返還土地等事件，再審原告對於民國109 年6
月10日本院108 年度上易字第387 號確定判決提起再審之訴，本
院於110 年9 月29日言詞辯論終結，判決如下：
    主      文
再審之訴及追加之訴均駁回。
再審訴訟費用由再審原告負擔。
    事實及理由
壹、程序事項：
一、按再審之訴，應於30日之不變期間內提起；其期間自判決確
    定時起算，判決於送達前確定者，自送達時起算，再審之理
    由知悉在後者，自知悉時起算，民事訴訟法第500 條第1 項
    、第2 項前段定有明文。又提起再審之訴，應表明再審理由
    ，及關於再審理由並遵守不變期間之證據，同法第501 條第
    1 項第4 款所明定。如未表明者，其再審之訴即屬不合法，
    毋庸命其補正，逕予駁回之（最高法院60年度台抗字第538
    號、70年度台再字第35號判例意旨參照）。另當事人於提起
    再審之訴後，雖非不得補提其他再審事由，然仍應於不變期
    間內為之。故當事人追加之原因事實，倘可據以獨立提起另
    一再審之訴，而非原已提起再審之訴之補充者，自須受30日
    不變期間之限制（最高法院80年度台抗字第266 號裁定、10
    2 年度台抗字第71號裁定、105 年度台再字第15號判決意旨
    參照）。本件原確定判決為再審原告敗訴判決後，該判決正
    本於民國109 年6 月12日送達再審原告（見本院108 年度上
    易字第387 號卷，下稱第387 號卷，第353 頁送達證書），
    再審原告於110 年5 月11日以原確定判決有民事訴訟法496
    條第1 項第13款（即附表編號1 之證據）之再審事由，提起
    本件再審之訴，並主張於110 年5 月1 日始發現該編號1 之
    證據（見本院卷第9 至12、33至47頁）。經查：
  ㈠再審原告黃翠華陳稱：110 年5 月1 日回屏東老家整理原確
    定判決之第一審判決附圖（下稱附圖）編號1817⑴房屋（下
    稱⑴屋）時，由女婿許家豪在客廳後方儲藏室，進門左前方
    發現一疊文件，包含附表編號1 之證據，附表編號2 、3 之
    證據也是同日在同一位置、同一疊文件發現等語（見本院卷
    第117 至119 頁）。再審原告黃忠信則稱：附表編號1 至3
    之證據，係於110 年5 月1 日回屏東老家整理⑴屋時，由黃
    翠華女婿許家豪在儲藏室邊角處找到，都在同一位置之一疊
    文件內。之前回⑴屋是整理辦公桌、衣櫥，110 年5 月1 日
    是打算搬家等語（見本院卷第120 、121 頁）。再審原告黃
    忠政亦稱：附表編號1 至3 之證據，係於110 年5 月1 日在
    ⑴屋，由黃翠華女婿許家豪在儲藏室角落處發現等語（見本
    院卷第122 、123 頁）。黃翠華、黃忠信、黃忠政（下稱黃
    翠華等3 人）經本院隔離詢問，關於附表編號1 至3 之證據
    發現時、地、經過之說明，互核相符，未出現歧異情形，且
    其等當庭指明⑴屋儲藏室所發現附表編號1 至3 證據之位置
    ，亦均吻合（見本院卷第135 至139 頁），堪認黃翠華等3
    人上開所述，應屬可信。是黃翠華等3 人既於110 年5 月1
    日始發現附表編號1 之證據，於同年月11日提起本件再審之
    訴，未逾30日不變期間，自屬合法。
  ㈡再審原告又於110 年7 月26日提出民事再審補充理由狀，並
    持附表編號2 、3 之證據，追加主張原確定判決另有民事訴
    訟法496 條第1 項第13款之再審事由（見本院卷第115 、20
    4 頁）。觀之附表編號2 、3 之證據（見本院卷第237 至24
    3 頁），與其起訴主張未經斟酌之附表編號1 之證據，為不
    同證據，並非原再審之訴之補充，係可據以獨立提起另一再
    審之訴，自仍應受30日之不變期間限制。然承前述，附表編
    號2 、3 之證據亦為黃翠華等3 人於110 年5 月1 日所發現
    ，則再審原告遲至110 年7 月26日始追加主張原確定判決另
    有未及斟酌附表編號2 、3 證據之民事訴訟法第496 條第1
    項第13款再審事由，依上開說明，顯已逾30日之不變期間，
    此部分再審之訴，即非合法，應予駁回。
  ㈢再審原告再於110 年8 月5 日提出民事再審補充理由㈡狀，
    並持附表編號4 至7 之證據，追加主張原確定判決另有民事
    訴訟法496 條第1 項第13款之再審事由（見本院卷第253 、
    283 頁）。而依附表編號4 至7 之證據所示（見本院卷第26
    3 至273 頁），與上開附表編號1 之證據，均為不同證據，
    當非原再審之訴之補充，反而係可據以獨立提起另一再審之
    訴，亦均應受30日之不變期間限制。然黃翠華等3 人自陳：
    附表編號4 至7 之證據均於110 年5 月1 日發現，但於110
    年7 月26日才整理出來等語（見本院卷第283 頁）。可見再
    審原告迄至110 年8 月5 日以附表編號4 至7 之證據，追加
    民事訴訟法496 條第1 項第13款之再審事由，亦已逾30日之
    不變期間，此部分再審之訴，亦不合法，應予駁回。
二、再審原告李秀美、黃文偉、黃琴美、李松山、李富美、李芳
    美、張宏超、張宏秀、張桂美及張宏宸經合法通知，均未於
    言詞辯論期日到場，核無民事訴訟法第386 條所列各款情形
    ，爰依再審被告之聲請，由其一造辯論而為判決。
貳、實體事項：
一、再審原告主張：原確定判決雖認定⑴屋及附圖編號1817⑵房
    屋（下稱⑵屋）均係黃翠華等3 人之父黃毓瓈出資起造，且
    ⑴、⑵屋占用再審被告所有坐落屏東縣○○鄉○○段0000地
    號土地（下稱系爭土地）無正當權源，黃翠華等3 人應拆除
    地上物，返還占用土地，並給付不當得利。然依附表編號1
    之證據，可認定黃毓瓈自31、35年間，即自黃毓瑔、黃毓珪
    、黃揉綱、黃兆綱、黃毓琇等人（下合稱黃毓琇等5 人）買
    受再審被告之股份權，而屬再審被告之派下員，黃毓瓈起造
    ⑴、⑵屋時，已得其他派下員同意，對系爭土地具分管契約
    存在，⑴、⑵屋坐落系爭土地具正當權源。原確定判決對黃
    翠華等3 人之敗訴判決，自屬錯誤。爰依民事訴訟法第496
    條第1 項第13款規定，提起本件再審之訴等語。並聲明：㈠
    原確定判決不利於再審原告部分廢棄。㈡上開廢棄部分，再
    審被告前審程序第一審之訴駁回。
二、再審被告則以：伊否認附表編號1 證據之真正，又黃毓琇等
    5 人為訴外人黃松高祭祀公業之派下員，非伊之派下員，且
    附表編號1 ②之內容未指明何祭祀公業，再審原告提起本件
    再審之訴，實屬無據等語置辯。並聲明：再審原告之訴駁回
    。
三、本院判斷：
  ㈠按當事人發現未經斟酌之證物或得使用該證物，如經斟酌可
    受較有利益之裁判者，得以再審之訴對於確定終局判決聲明
    不服，民事訴訟法第496 條第1 項第13款定有明文。所謂當
    事人發見未經斟酌之證物或得使用該證物，係指前訴訟程序
    事實審言詞辯論終結前已存在之證物，因當事人不知有此致
    未經斟酌，現始知之；或雖知有此而不能使用，現始得使用
    者而言。若在前訴訟程序事實審言詞辯論終結前尚未存在之
    證物，本無所謂發見，自不得以之為再審理由；且以發現未
    經斟酌或得使用之證據為理由者，必以該證據若經斟酌可受
    較有利益之裁判者為限。
  ㈡再審原告雖以附表編號1 之證據，主張黃毓瓈為再審被告之
    派下員云云，再審被告則以前詞為辯。而承前述，既認附表
    編號1 之證據係黃翠華等3 人於110 年5 月1 日在⑴屋始發
    現，且附表編號1 之證據經本院勘驗，認：該等文件原本紙
    張泛黃、老舊，可看出有一定的時間歷史等情，有本院110
    年7 月26日準備程序筆錄可憑（見本院卷第115 頁），是附
    表編號1 之證據衡情應屬前訴訟程序事實審言詞辯論終結前
    已存在之證物，因當事人不知有此致未經斟酌，現始知之證
    物，可以認定。然查：
  1.觀之附表編號1 ①之證據（見本院卷第33至35頁，同本院卷
    第255 、256 頁），記載「公業股份權賣渡證‧‧‧一、公
    業黃庭政‧‧‧右公業股份權‧‧‧賣渡人：黃毓琇‧‧‧
    買受人黃毓瓈」，是縱認附表編號1 ①之證據為真正，惟再
    審原告並未提出其他事證證明公業黃庭政即再審被告，本院
    自不能以附表編號1 ①之證據遽認黃毓瓈因歸就取得再審被
    告之股份權，故附表編號1 ①之證據，不能為有利黃翠華等
    3 人之認定。
  2.又稽之附表編號②之證據（見本院卷第37至41頁，同本院卷
    第257 、258 頁），該賣斷憑證雖記載「‧‧‧後載不動產
    實係鄙人之業‧‧‧賣出人：黃毓琇等5 人‧‧‧承買人：
    黃毓瓈‧‧‧土地表示‧‧‧新東勢六九四號‧‧‧右所有
    者名義『公業黃』‧‧‧叁拾五年七月貳拾貳日」等語，而
    系爭土地重測前之地號固為屏東縣○○鄉○○○段000 地號
    土地（見本院卷第49頁），然上開賣斷憑證並未明確記載土
    地所有者名義究屬何祭祀公業，自無從遽認黃毓琇等5 人出
    售予黃毓瓈之標的即系爭土地之相關權利。何況，系爭土地
    於明治41年（即民前4 年）3 月2 日已登記為再審被告所有
    ，此有屏東縣潮州地政事務所107 年9 月7 日函所附資料可
    證（見原確定判決一審卷一第79頁）；另依再審被告派下員
    系統表及變動後派下員名冊所示（見原確定判決一審卷一第
    107 至113 頁），黃毓琇等5 人並非列屬再審被告派下員，
    亦難遽認黃毓琇等5 人於35年7 月22日對再審被告所有系爭
    土地具有相關權利可得讓渡予黃毓瓈。參以再審原告並未舉
    證證明黃翠華等3 人屬再審被告後裔子孫之繼承系統，亦無
    舉證證明再審被告之設立人、或享有再審被告設立人派下權
    之繼承人為何人，自無從認定黃毓瓈得繼承再審被告之派下
    權或自黃毓琇等5 人處歸就再審被告之派下權，故上開賣斷
    憑證所載內容亦難逕為有利再審原告之認定。
  3.至附表編號③之證據（見本院卷第43至47頁），僅屬黃毓琇
    等5 人之印鑑證明，係輔助認定附表編號②證據為真正，然
    承前述，既認附表編號②之證據無從為有利再審原告之認定
    ，則附表編號③之證據亦不能為有利再審原告之認定。
  4.依上所述，再審原告既未證明黃毓琇等5 人屬再審被告之設
    立人或享有再審被告設立人派下權之繼承人，黃毓瓈自無從
    因歸就取得再審被告之派下權，則附表編號1 之證據，縱經
    斟酌，再審原告亦無法受較有利益之裁判，依上開說明，附
    表編號1 之證據自與民事訴訟法第496 條第1 項第13款要件
    不合，再審原告之主張，自不足採。
四、綜上所述，再審原告依民事訴訟法第496 條第1 項第13款規
    定，提起本件再審，一部分不合法，一部分為無理由，應予
    駁回。
五、本件事證已臻明確，兩造其餘攻擊或防禦方法及所用證據，
    經本院斟酌後，均不足影響本判決結果，爰不逐一論述，併
    此敘明。至再審被告雖聲請就附表編號1 、2 之證據，送請
    法務部調查局鑑定文書形式之真正；及送請中央研究院台灣
    史研究所鑑定內容之真正云云（見本院卷第289 、290 頁）
    ，然本院就本件已形成心證如上，自無調查必要，附此敘明
    。
六、據上論結，本件追加再審之訴為不合法，再審之訴無理由，
    判決如主文。
中    華    民    國   110    年    10    月    27    日
                           民事第二庭
                                審判長法  官  黃國川
                                      法  官  李怡諄
                                      法  官  何佩陵
以上正本證明與原本無異。
本件不得上訴。
中    華    民    國   110    年    10    月    27    日
                                      書記官  陳旻萱
 附表
┌───┬─────────┬────────────────────┐
│編號  │    書狀名稱      │        再審證據                        │
├───┼─────────┼────────────────────┤
│1     │110.5.11          │再證2：                                 │
│      │民事再審聲請狀    │①公業股份權賣渡證（本院卷第33至35頁）  │
│      │                  │②斷賣憑證、土地表示（本院卷第37至41頁）│
│      │                  │③印鑑證明書（本院卷第43至48頁）        │
├───┼─────────┼────────────────────┤
│2     │110.7.26          │再證5：賣渡人黃壽郎之賣渡證             │
│      │再審補充理由狀    │                                        │
├───┼─────────┼────────────────────┤
│3     │110.7.26          │再證6 ：賣渡證（賣渡人：黃毓瑔、黃毓珪、│
│      │再審補充理由狀    │黃揉綱、黃兆綱）                        │
├───┼─────────┼────────────────────┤
│4     │110.8.5           │再證9 ：信封影本                        │
│      │再審補充理由㈡狀  │                                        │
├───┼─────────┼────────────────────┤
│5     │110.8.5           │再證10 ：地圖謄本、信封影本             │
│      │再審補充理由㈡狀  │                                        │
├───┼─────────┼────────────────────┤
│6     │110.8.5           │再證11 ：戶口清查表影本                 │
│      │再審補充理由㈡狀  │                                        │
├───┼─────────┼────────────────────┤
│7     │110.8.5           │再證12 ：屏東縣稅捐稽徵處通知函影本     │
│      │再審補充理由㈡狀  │                                        │
└───┴─────────┴────────────────────┘